【裁判字號】    95,上訴,1245
【裁判日期】    950621
【裁判案由】    強盜
【裁判全文】
臺灣高等法院刑事判決                95年度上訴字第1245號
上  訴  人  臺灣士林地方法院檢察署檢察官
上  訴  人
即  被  告  乙○○
選任辯護人  扶助律師鄭金溪律師
上列上訴人因被告強盜案件，不服臺灣士林地方法院94年度訴字
第563號，中華民國95年2月15日第一審判決（起訴案號：臺灣士
林地方法院檢察署93年度偵緝字第923 號），提起上訴，本院判
決如下：
    主  文
原判決撤銷。
乙○○無罪。
    理  由
一、公訴意旨略以：上訴人即被告乙○○意圖為自己不法之所有
    ，於民國93年6月28日凌晨1時30分許，攜帶打破之酒瓶，進
    入臺北市士林區○○○路○段138號之萊爾富便利商店，將店
    員甲○○抱住，並以該酒瓶破裂鋒利處架住甲○○之頸部，
    致使甲○○不能抗拒，強押甲○○至收銀台，強取收銀機內
    之新臺幣（下同）7千元後逃逸，案經甲○○報警處理，嗣
    經被告主動投案，始查知上情。因認被告涉犯刑法第330條
    第1項之攜帶兇器強盜罪嫌。
二、按犯罪事實應依證據認定之，無證據不得認定犯罪事實；又
    不能證明被告犯罪者，應諭知無罪之判決，刑事訴訟法第15
    4條第2項、第301條第1項分別定有明文。是以，事實之認定
    ，應憑證據，如未能發現相當證據，或證據不足以證明，自
    不能以推測或擬制之方法，作為裁判之基礎（最高法院40年
    台上字第86號判例參照）。又「無辜之推定」，乃刑事司法
    程序上之基本原則，故檢察官追訴犯罪，負證據之提出及說
    明責任，其程度須至超越合理懷疑之地步，始能謂被告有罪
    。此所謂「合理的懷疑」，係指綜合檢察官提出之一切證據
    之結果，如合理可疑有檢察官所指犯罪事實以外不構成犯罪
    之情形存在，即不能認起訴事實為真，此時即應對被告作出
    無罪之判決。最高法院76年台上字第4986號判例，亦闡明斯
    旨，指出：「認定犯罪事實所憑之證據，雖不以直接證據為
    限，然其為訴訟上之證明，須於通常一般之人均不致有所懷
    疑，得確信其為真實之程度而無瑕疵可指者，始足當之，倘
    其證明尚未達到此一程度，而有合理之懷疑存在，致無從使
    事實法院得有罪之確信時，即難遽採為不利於被告之認定」
    ，當可參佐。
三、檢察官認被告犯罪成立，不外以被告自承案發當日曾至現場
    買酒之自白、證人甲○○、丁高杉、黃廉凱、扣案破酒瓶 1
    支及其照片等為證。訊據被告，雖供承至現場之萊爾富商店
    ，向甲○○買酒，並向其借款5000元，飲酒完畢後，並將酒
    瓶丟在店外等情，惟矢口否認有強盜情事，並辯稱：我於案
    發當日向甲○○借款5,000元，甲○○同意，拿出5,000元給
    我，我並未用破酒瓶頭抵住甲○○搶錢。此或係因甲○○之
    弟丁高杉於案發前遭周亦孟毆打，甲○○兄弟認為與我有關
    ，懷恨在心，才為不實之指訴等語。被告既並未自白犯罪，
    自不能僅憑其供述作為認定犯罪之證據；又據證人甲○○、
    丁高杉、黃廉凱之證述，扣案酒瓶係作為被告強盜之兇器，
    如其三人所言與事實不符，即難認被告有何持扣案酒瓶強盜
    之犯行。是本件之關鍵，即在甲○○、丁高杉、黃廉凱三人
    之證言，是否毫無瑕疵，或縱有瑕疵，亦不致影響犯罪事實
    之認定？如其答案為否，即不能為被告有罪之證據。
四、證人甲○○、丁高杉雖證稱被告於理由欄第一項所載時、地
    ，左手抱住甲○○身體，右手持破酒瓶瓶頭抵住甲○○頸部
    ，將其押入櫃台，取走7,000 元等情，證人黃廉凱雖證稱見
    到被告在櫃台裡面，拿一個東西架住甲○○頸部，甲○○打
    開櫃台的收銀機抽屜拿取不詳物品，被告隨即跑出，並將酒
    瓶丟棄等語，惟其等供述矛盾不一：
    (一)證人甲○○之證詞，前後並不一致：
      1.關於其在何處遭被告強押部分，其於警詢證稱：當時我
        在外面抽煙，突然被告持破酒瓶架住我的頸部，將我押
        到店內（見偵字第7567號卷第11頁）；在偵查庭則改稱
        ：我在櫃台外面放貨，遭被告自後面以左手抓住，右手
        拿破酒瓶抵住脖子等語（見偵字第7567號卷第45頁）；
        於原審則稱：被告進來時，我人在櫃台前面，陪丁高杉
        泡麵等語（見原審卷第87頁），嗣經辯護人提示偵查庭
        筆錄，又改稱被告進來拿酒瓶押我時，我是在放貨等語
        （見原審卷第92至93頁）。
      2.關於其有無遭被告強壓蹲下，及何處拿取金錢部分，其
        於警詢證稱：他押我到店內，然後就自己打開「收銀台
        的抽屜」，拿走要找顧客的錢，共計有100 元紙鈔35張
        和500 元紙鈔7張，合計7,000元（見偵字第7567號卷第
        11頁）；於偵查庭改稱；被告一直推我，到了收銀台…
        ，在收銀檯「下面」抽屜拿走7,000 元，他要拿錢時，
        叫我蹲下，我不肯，他就用拿酒瓶的手，按住我的肩膀
        把我押著要我蹲下，他拿到錢後，還是拿著酒瓶，兩隻
        手抱著我到大門口才跑掉，他在跑的時候，才把酒瓶丟
        掉等語（見偵字第7567號卷第46、48頁）；於原審則稱
        ：他把我押進去櫃台後，我就站在櫃台裡面，他右手押
        住我的脖子，左手開收銀台下面的抽屜拿錢，被告有說
        要拿收銀機（即收銀台）的錢，叫我打開，我打不開，
        我不知道為何他不自己打？被告搶完錢之後就從櫃台離
        開等語。嗣經檢察官及辯護人詢以：為何於偵訊時稱被
        告進入櫃台，有押你蹲下，拿到錢之後，仍然拿著酒瓶
        押你到大門口才放掉等語後，甲○○又改稱被告在櫃台
        內好像有押我蹲下，被告應該是押我到大門口才跑掉等
        語（參見原審卷第87、89、93、97頁）。
      3.關於被告如何離開部分，93年9 月10日，甲○○於偵查
        庭稱：被告拿了錢就跑了，酒瓶就丟在現場，我有追他
        （見偵字第7567號卷第45頁），嗣改稱：被告拿到錢後
        ，仍拿著酒瓶，用雙手抱著我到大門口才跑掉，跑的時
        候，才把酒瓶丟到隔壁店門口（見偵字第7567號卷第48
        頁）；於原審先稱被告拿錢就跑等語，嗣檢察官、辯護
        人詰問，又改稱被告押其至大門口才跑掉（見原審卷第
        89、93頁），惟於原審再次詢問被告是否於將其押到門
        口後跑掉時，又稱不知道（見原審卷第95頁）。
      4.甲○○如確遭被告強押，因遭人強盜，對一般人言，均
        屬特殊事實，其就在何處被押、如何走至櫃檯取錢、於
        何處取錢、被告逃脫前有無押其至大門口等親身經歷之
        事實，自較日常生活瑣事記憶深刻，然其供述竟前後不
        一，所言即有可疑。
    (二)證人丁高杉之證詞，前後亦不一致：
      1.關於被告如何強押甲○○部分，其於警訊及偵查庭證稱
        ：當時被告至便利商店找甲○○要煙，其後用雙手押住
        甲○○之頸部，直接往店內收銀台走去（見偵字第7567
        號卷第17、47頁）；於原審改稱：被告是右手勒住甲○
        ○之頸部，左手抱住甲○○之手和身體（見原審卷第10
        0 頁），嗣經檢察官詰問，又稱於原審所言為是（見原
        審卷第102頁）。
      2.關於被告有無在收銀台處強按甲○○蹲下部分，其於警
        訊及偵查庭均稱有（見偵字第7567號卷第17、47頁），
        惟於原審則翻稱甲○○在櫃檯裡面都是站著（見原審卷
        第101 頁），經檢察官告知於警詢、偵查庭之說法，始
        附和改稱被告有按甲○○蹲下等語（見原審卷第101 頁
        ）。
      3.關於被告有無打開收銀台取錢部分，丁高杉於警詢稱被
        告直接打開收銀台拿走要找顧客的零錢（見偵字第7567
        號卷第17頁），於原審則改稱有看到被告打開收銀台，
        沒看到他拿裡面的錢（見原審卷第102頁）。
      4.關於丁高杉於何時至地下室吃泡麵部分，其於偵查庭陳
        稱：後來被告跑掉，甲○○追出去，我就到地下室吃泡
        麵（見偵字第7567號卷第47頁）；於原審先稱：我沒注
        意甲○○被押到櫃檯後做何事，因我之前已至地下室吃
        泡麵（見原審卷第101 頁），嗣檢察官告知其所言與偵
        查庭所言不符，始改稱偵查庭所言為實（見偵字第7567
        號卷第47頁）。
      5.關於甲○○何時告知被搶，丁高杉於偵查庭稱：甲○○
        追被告沒追到，回來後才告訴我（見偵字卷第47頁）；
        於原審先稱：甲○○追出去時，說被告搶了7,000 元（
        見原審卷第101、103頁），嗣稱：因為甲○○未告訴我
        被搶，所以我去地下室吃泡麵（見原審卷第104 頁），
        核與前稱甲○○追出去，始至地下室吃泡麵等語，又不
        相符。
      6.綜上所述，丁高杉對其經歷之事實，竟不能為一致之供
        述，亦值懷疑。
    (三)證人黃廉凱之證詞，前後有欠一致：
      1.關於證人黃廉凱所見部分，其於警詢證稱：我看見被告
        與甲○○在店內，被告一手架住甲○○之頸部，從櫃檯
        走出來，然後走出店門，這時我喊阿偉（被告綽號），
        你在做什麼，被告即離開現場（見偵字第7567號卷第20
        頁）；在原審則稱：被告架住甲○○頸部，甲○○打開
        櫃檯的收銀機抽屜，伸手進收銀機拿東西，後來被告跑
        出來，看到我，把酒瓶丟掉就跑走（見原審卷第62至72
        頁）。
      2.證人黃廉凱於警詢僅看到被告押甲○○，從櫃檯出來，
        但於原審卻能就被告強押甲○○之細節詳加描述，實屬
        反常。
    (四)證人甲○○、丁高杉、黃廉凱間之供述，亦有矛盾：
      1.關於被告行搶前，丁高杉交接予甲○○之金錢數額，丁
        高杉稱：我交班給甲○○，並交給他15,000元，甲○○
        數過後，即放在收銀機內，至於櫃檯抽屜內的錢，是早
        班的錢，我不清楚（見原審卷第106 頁）；甲○○則稱
        ：被搶的錢有7,000 元，是丁高杉交班時，留給我們大
        夜班的（見原審卷第97頁）。2 人就交接之金額及放置
        處所（依甲○○所言，被搶金錢原係置於櫃檯下之抽屜
        ），所言亦不一致。
      2.關於被告係於何處及如何強押甲○○部分，不但甲○○
        、丁高杉自身供述不一，二人間之供述亦不相同，此比
        對前引二人供述即明。
      3.關於被告有無強令甲○○蹲下部分，甲○○、丁高杉供
        詞反覆，已如前述，雖二人嗣於原審最後均改稱被告有
        此行為，惟黃廉凱於原審則始終證稱：沒有看到甲○○
        蹲在地上（見原審卷第67頁）。
      4.關於強押過程中，何人在何處取錢部分，甲○○就被告
        係於收銀台或其下抽屜取錢，前後不一，於原審雖確認
        被告係自行在收銀機下之抽屜取錢，並稱被告令其打開
        收銀機，但其打不開等情，業如前述。然丁高杉則稱被
        告有打開收銀機，黃廉凱亦稱甲○○有伸手進收銀機拿
        東西，三人就此重要之點，所述顯不相合。
      5.關於甲○○何時與丁高杉說遭搶錢，丁高杉所述前後不
        一，而甲○○則稱：出去追被告前、後，都有告訴丁高
        杉（見原審卷第98頁）。倘甲○○追出前，即將遭搶一
        事告知丁高杉，因丁高杉為甲○○之弟，於甲○○值班
        時，並留下相陪，得知其兄遭搶，竟未偕同其兄速往追
        捕，或做相關處理，反不顧而至地下室吃泡麵（依丁高
        杉於原審最後之說法），實令人匪夷所思；又被告如確
        將甲○○押至門口後，自行逃逸，當時，黃廉凱與所乘
        機車均在外面，甲○○竟未立告遭搶，並邀黃廉凱共同
        騎車圍捕，反單身自行追趕，其行事作法亦甚獨特。
      6.關於被告行搶過程有無大聲吼叫部分，丁高杉證稱：被
        告並未說話（見原審卷第103 頁），甲○○證稱：被告
        一進來就說要搶錢，不會很大聲，沒有說其他話（見原
        審卷第88頁），惟黃廉凱則證稱：被告架住甲○○時，
        我有聽到被告在大吼，他連續大吼2、3聲，好像叫甲○
        ○做什麼事情（見原審卷第67頁）。
    (五)證人甲○○、丁高杉、黃廉凱等人，非但自身供述不一，
      彼此間之供述，亦有差距，所言是否真實，更值懷疑。
五、證人甲○○、丁高杉、黃廉凱等人之供述，與事理不符：
    (一)倘被告自門口挾持甲○○至櫃檯取錢後，再由櫃檯挾持甲
      ○○至門口，歷時非短，其間，丁高杉就在旁邊，而據甲
      ○○、丁高杉所言，被告未高聲威嚇，則甲○○何以從未
      對丁高杉示警？又丁高杉自稱見被告一手勒住甲○○頸部
      ，一手抱住被告身體和手，至櫃檯後，被告又打開收銀台
      拿取東西，甲○○並叫被告把手放開，我有走過去問他們
      幹嘛，但是他們沒告訴我，我又走回泡麵的地方（見原審
      卷第103 頁），丁高杉既已親見其兄甲○○頸部遭勒住，
      而據甲○○指稱：酒瓶頭抵住我的脖子等語，丁高杉又已
      靠近櫃檯查問，自可輕易察見，然其僅於詢問後未獲回應
      ，即回泡麵處，任被告開啟收銀機搜括東西（參丁高杉之
      說法），而不懷疑被告此一非比尋常之舉動係在行搶，反
      應未免遲鈍過甚，縱丁高杉稱因被告為其朋友，致未懷疑
      ，所言亦難謂符常情。是甲○○、丁高杉二人前述當場遇
      搶之反應，實令人難以理解。又被告、甲○○、丁高杉彼
      此相識，被告既知甲○○、丁高杉均在便利商店內，衡情
      ，被告豈可能貿然於其二人在場，單身一人冒遭制伏危險
      ，觸犯本件強盜犯行？由此，益見甲○○、丁高杉所指被
      告行搶一節，容非無疑。
    (二)又據甲○○稱：被告在櫃檯押其蹲下後，自行伸手打開收
      銀台下之抽屜，取走7,000 元等語。惟據店長黃詩怡於原
      審證稱：當天凌晨2 點多，我到櫃檯時，有查看櫃檯收銀
      機還剩下多少錢，甲○○說是下方抽屜的錢被搶，我開抽
      屜來看，袋上註明10,000元的，裡面只剩下2,000 元，另
      外一個袋子寫4,000 元的錢還在，我們投庫的規定，是要
      把錢放在信封內，寫明班別、金額，並簽名（見原審卷第
      135至137頁）。依黃詩怡之證述，抽屜內之金錢，在所謂
      遭搶前，共有14,000元，此一數額與甲○○、丁高杉所言
      ，均不相合，茲黃怡君既於案發後，親自檢視被搶之抽屜
      ，則其就金錢數額之說明，應可採信。據此以觀，倘如甲
      ○○所言，被告係自行打開櫃檯下之抽屜取走金錢，當時
      ，其內所放2袋分別貯有10,000元及4,000元，被告於急切
      搶錢之際，自以立即將該裝有金錢之2 袋直接搜取入己為
      便，乃其竟僅於該10,000元袋內，以單手從容取出 8,000
      元（另一手須制住甲○○），而將其餘金錢留在抽屜內，
      捨簡就繁之結果，反減其強盜所得，於情於理，均難想像
      。
    (三)證人黃廉凱就被告在櫃檯行搶至逃離現場各節，雖於原審
      指證綦詳，惟其於原審經檢察官詰問當時所在位置時，供
      陳：我的機車在騎樓外面的水溝蓋上，該處是轉角，我人
      剛好面對便利商店（見原審卷第63頁），參諸卷附現場便
      利商店照片，被告之位置，已在騎樓外，並在面對店面之
      右側，而店內櫃檯則在面對店面之最左側，並有店長黃詩
      怡所繪現場圖可證（見原審卷第160 頁），店面玻璃上，
      並貼有半人高之多色條紋，有照片2 幀可參（見原審卷第
      161 頁），黃廉凱是否真能自騎樓外，清楚看到被告挾持
      甲○○及甲○○並打開收銀機等情，即值懷疑。縱認黃廉
      凱所在位置，得清楚看見櫃檯所生事故，則其自外觀上，
      即可判斷為強盜，何以竟在門外觀看多時，未入內為任何
      舉措？由此益見其所言各節亦非無疑。
    (四)證人甲○○、丁高杉、黃廉凱等人所言既有不一，與事理
      亦非相符，則其等證言之可靠性即值懷疑。
六、甲○○、丁高杉、黃詩怡均稱店內有錄影（見原審卷第90、
    91、107、135頁）。惟據警員汪俊發稱：當天之錄影帶，並
    沒有錄到案發時間之影像（見原審卷第145、146頁）。就未
    能錄得影像之原因，甲○○稱：錄影帶在我被搶完後，就拿
    給黃詩怡，她看完就說畫面黑黑的，才知道錄影機壞掉了（
    見原審卷第91頁）。然據黃詩證稱：案發前，錄影機都正常
    ，甲○○、丁高杉常不按規定，而將不應重複錄影的錄影帶
    放入錄影機，事後隔天有請廠商來檢查一次，廠商說錄影機
    正常（見偵查卷第50頁、原審卷第143頁），故甲○○稱案
    發當時，錄影機壞掉而未能錄影等情，應不能採信。錄影機
    於案發當時，既可正常運作，甲○○值班時，就其所陳述遭
    被告強盜畫面，竟未能錄得，實屬過於巧合。黃詩怡並證稱
    ：甲○○、丁高杉當班時，金錢常有短少情事（見原審卷第
    142 、143頁）。本件短少之金錢，究為被告所搶，亦係另
    有他故，本可藉平日可正常錄得之錄影帶影像得悉，然本件
    甲○○值班期間，錄影帶竟反常未錄得影像，則被告是否確
    有本件強盜犯行，更添疑問。
七、被告辯稱丁高杉曾遭周亦孟毆打，可能以為跟我有關，才誣
    陷我等語。查丁高杉確曾遭周亦孟毆打，此為甲○○、丁高
    杉所陳明（見原審卷第92、105 頁），是被告所辯上情，即
    非無存在可能。
八、綜上所述，檢察官據以認定被告犯罪之人證甲○○、丁高杉
    、黃廉凱，所為證述或前後不一，或彼此矛盾，又與事理不
    相符合，甲○○、丁高杉值班時，復常有金錢短少情事，而
    本件檢察官所指犯行過程，案發現場又一反平日，未錄得影
    像，被告辯稱甲○○、丁高杉有挾怨報復之可能，亦非無據
    。本院綜合本件卷內所有事證，即合理可疑有檢察官所指犯
    罪事實以外不構成犯罪之情形存在，參諸首引說明，尚不能
    認起訴事實為真。
九、原審不察，對被告為論罪科刑判決，即非允洽，被告上訴否
    認犯行，即有理由，檢察官上訴認原判決量刑過輕，為無理
    由。原判決既有違誤，要屬無可維持，應由本院撤銷改判。
十、本件檢察官所舉證人供述，既有諸多瑕疵，而影響犯罪事實
    之認定，此外，卷內又無積極證據足證被告有何檢察官所指
    犯行，參酌前述「無辜推定之法理」，爰依法為無罪之諭知
    ，以免冤抑。
據上論斷，應依刑事訴訟法第369條第1項前段、第364條、第301
條第1項，判決如主文。
本案經檢察官方娜蓉到庭執行職務。
中    華    民    國    95    年    6     月    21    日
                  刑事第十三庭審判長法  官  曾德水
                                    法  官  廖紋妤
                                    法  官  范清銘
以上正本證明與原本無異。
檢察官如不服本判決，應於收受送達後10日內向本院提出上訴書
狀，其未敘述上訴之理由者並得於提起上訴後10日內向本院補提
理由書（均須按他造當事人之人數附繕本）。
                                    書記官  吳金來
中    華    民    國    95    年    6     月    21    日


司法院資訊處製作；財團法人民間司法改革基金會備份。
